臺灣臺北地方法院民事判決
111年度訴字第245號
原      告  社團法人台灣原住民發展協會

法定代理人  華加志  
訴訟代理人  陳禾原律師
被      告  當代樂賞文化事業有限公司

法定代理人  張鎮洲  
上列當事人間請求遷讓房屋等事件，本院於民國111年7月18日言
詞辯論終結，判決如下：
    主  文
被告應將門牌號碼臺北市○○區○○○路0段00號4樓房屋騰空遷讓返
還予原告。
被告應給付原告新臺幣貳拾柒萬玖仟捌佰柒拾元，及自民國一一
一年六月二十四日起至清償日止，按年息百分之五計算之利息；
並自民國一一一年六月一日起至遷讓日止，按日給付原告新臺幣
壹仟陸佰陸拾柒元。
原告其餘之訴駁回。
訴訟費用（除減縮部分外）由被告負擔。
本判決第一項於原告以新臺幣肆拾柒萬貳仟元為被告供擔保後，
得為假執行。但被告如以新臺幣壹佰肆拾壹萬陸仟元為原告預供
擔保後，得免為假執行。 
本判決第二項於原告以新臺幣玖萬肆仟元為被告供擔保後，得假
執行。但被告如以新臺幣貳拾柒萬玖仟捌佰柒拾元為原告預供擔
保後，得免為假執行。 
本判決第三項各到期部分，於原告每期以新臺幣伍佰伍拾陸元為
被告供擔保後，得假執行。但被告如以新臺幣壹仟陸佰陸拾柒元
為原告預供擔保後，得免為假執行。
原告其餘假執行之聲請駁回。 
    事實及理由
壹、程序方面：
    按訴狀送達後，原告不得將原訴變更或追加他訴，但擴張或
    減縮應受判決事項之聲明者、不甚礙被告之防禦及訴訟之終
    結者，不在此限。民事訴訟法第255條第1項第3款、第7款定
    有明文。原告原起訴請求：㈠被告應將坐落臺北市○○區○○○路
    0段00號4樓之房屋（下稱系爭房屋）騰空遷讓返還予原告，
    及自民國110年8月1日起至遷讓返還上開房屋之日止，按日
    給付原告新臺幣（下同）3,333元；㈡被告應給付原告11萬5,
    612元，及自起訴狀繕本送達之翌日起至清償日止按年息5％
    計算之利息；㈢原告願供擔保，請准宣告假執行（見110年度
    北司調字第950號卷，下稱北司調卷第7頁）。嗣於111年5月
    13日具狀變更聲明為：㈠被告應將系爭房屋騰空遷讓返還原
    告；㈡被告應自111年6月1日起至遷讓返還上開房屋之日止，
    按日給付原告3,333元；㈢被告應給付原告968,844元，及自
    民事變更訴之聲明狀繕本送達之翌日起至清償日止按年息5％
    計算之利息（見本院卷第83-85頁）；並於111年7月28日言
    詞辯論終結後具狀變更訴之聲明第3項為：被告應給付原告7
    8萬6,334元，及自民事變更訴之聲明狀繕本送達之翌日起至
    清償日止按年息5％計算之利息（見本院卷第119-121頁），
    原告前後所為訴之變更，乃屬減縮應受判決事項之聲明，且
    不甚礙被告之防禦及訴訟之終結，核與前揭規定相符，自應
    准許。
貳、實體方面：
一、原告起訴主張：伊為系爭房屋之所有權人，於106年5月5日
    與被告簽訂租賃契約(下稱系爭租約)，約定租賃期間自106
    年5月5日起至116年7月4日止，每月租金5萬元。嗣因伊有自
    用系爭房屋之需求，遂依系爭租約第10條第2項約定，於110
    年5月5日以書面通知被告，系爭租約將於同年7月31日提前
    終止，並以7月份租金抵充該條所約定伊應賠償被告之1個月
    租金。詎被告於系爭租約終止後，拒不返還系爭房屋，而無
    權繼續占用迄今。而縱認伊上開終止租約不合法，然被告自
    106年7月5日起至110年6月30日止，本應給付租金計239萬3,
    333元（235萬元＋5萬元×26÷30＝239萬3,333元，小數點後四
    捨五入，以下同），被告實際上僅交付租金227萬7,721元（
    已付租金208萬7,721元，另自107年5月起至110年6月止每月
    依法扣繳5,000元共計19萬元，合計227萬7,721元)，尚積欠
    11萬5,612元未清償，經伊於109年4月13日寄發信函向被告
    催繳後，被告迄今仍未給付，伊亦得依系爭租約第11條第2
    項終止系爭租約。又被告將系爭房屋違約轉租予音和有限公
    司，原告亦得依系爭租約第4條第2項終止租約。則被告於系
    爭租約終止後，無權繼續占用系爭房屋，伊自得請求被告遷
    讓返還系爭房屋，並依系爭租約第10條第4項約定，向被告
    請求自110年8月1日起至111年5月31日止共304日，按月租金
    計算加計1倍之違約金即每日3,333元(計算式：5萬元÷30×2＝
    3,333元)，合計101萬3,232元，並請求被告給付前積欠之租
    金11萬5,612元，經扣除被告起訴後給付之16萬元及代繳消
    防費用8萬2,510、押金10萬元後，被告尚應給付伊78萬6,33
    4元。爰依民法第767條第1項、第455條、第179條規定及系
    爭租約第3條、第10條第4項、第11條第3項約定，提起本件
    訴訟等語。並聲明：㈠被告應將系爭房屋騰空遷讓返還原告
    ；㈡被告應自111年6月1日起至遷讓返還系爭房屋之日止，按
    日給付原告3,333元；㈢被告應給付原告78萬6,334元，及自
    民事變更訴之聲明狀繕本送達之翌日起至清償日止按年息5％
    計算之利息；㈣願供擔保，請准宣告假執行。　
二、被告則以：伊不爭執於原告起訴前尚積欠租金11萬5,612元
    未清償，然並未將系爭房屋轉租予音和有限公司，伊與音和
    有限公司僅有互相產品代理買賣關係，音和有限公司並未使
    用系爭房屋，僅該公司法定代理人會到伊店裡幫忙等語，資
    為抗辯。並聲明：㈠原告之訴及假執行之聲請均駁回；㈡如受
    不利之判決，願供擔保請准宣告免為假執行。
三、得心證之理由：
  ㈠兩造就系爭房屋之租賃關係於110年7月31日終止：
  ⒈查原告主張系爭房屋為原告所有；兩造於106年5月5日簽訂系
    爭租約，約定由被告向原告承租系爭房屋，租賃期間自106
    年5月5日起至116年7月4日止，每月租金為5萬元等情，業據
    提出系爭租約、系爭房屋建物及土地登記第一類謄本為證（
    見北司調卷第15-16頁、本院卷第29-31頁），且為被告所不
    爭執，此部分事實堪信為真。又依系爭租約第10條第2項約
    定：「租賃期限未滿前有任何一方擬終止契約時，除應於二
    個月前以書面通知，擬終止契約之一方並須支付壹個月租金
    予相對方。」（見北司調卷第16頁）。而原告主張其於110
    年5月5日已發函通知被告將於110年7月31日終止系爭租約，
    該函並於110年5月5日經被告收受乙情，亦據提出110年5月5
    日信函暨收件回執在卷可稽（見北司調卷第17頁、及本院卷
    第33頁），是原告主張其已依系爭租約第10條第2項終止租
    約，本件租賃關係已於110年7月31日終止等語，即屬有據。
  ㈡原告之各項請求有無理由，分述如下：
  ⒈關於遷讓返還系爭房屋部分：
　　按承租人於租賃關係終止後，應返還租賃物；所有人對於無
    權占有或侵奪其所有物者，得請求返還之，對於妨害其所有
    權者，得請求除去之。民法第455 條前段、第767 條第1項
    前段、中段分別定有明文。次按租約終止後，出租人除得本
    於租賃物返還請求權，請求返還租賃物外，倘出租人為租賃
    物之所有人時，並得本於所有權之作用，依無權占有之法律
    關係，請求返還租賃物（最高法院75年台上字第801號判決
    要旨參照）。承上說明，系爭租約業經原告於110年7月31日
    終止，然被告於租約終止後仍繼續占有系爭房屋迄今，已妨
    害原告就系爭房屋所有權之行使，是原告依民法第767條第1
    項前段、中段之規定，請求被告將系爭房屋騰空遷讓返還原
    告，應屬可採。
　⒉關於積欠租金部分：
　　原告主張被告自106年7月5日起至110年6月30日止，本應給
    付租金計239萬3,333元（計算式：235萬元＋5萬元×26÷30＝23
    9萬3,333元），被告實際上僅交付租金227萬7,721元（已付
    租金208萬7,721元，另自107年5月起至110年6月止每月依法
    扣繳5,000元共計19萬元，合計227萬7,721元)，尚積欠11萬
    5,612元未清償等情，為被告所不爭執（見本院卷第105頁）
    ，應堪信為真實，是原告自得依系爭租約第3條之約定，請
    求被告給付積欠之租金計11萬5,612元。　
　⒊關於違約金部分：
　　查系爭租約第11條第3項約定：「乙方（指被告）於租約終
    止後未交還房屋者，自租約終止之翌日起至遷讓完畢之日止
    ，乙方應按月租金計算之每日租金金額的1倍作為違約金給
    付。」（見本院卷第16頁），可徵兩造約定於系爭租賃契約
    終止後，若被告仍未遷讓返還系爭房屋，即應按日給付原告
    以租金數額1倍計算之違約金，至遷讓系爭房屋之日止。而
    系爭租約業經原告於110年7月31日終止，已如前述，是原告
    依上開約定被告自110年8月1日起至111年5月31日止共304日
    ，按月租金計算之每日租金金額1倍之違約金即每日1,667元
    (計算式：5萬元÷30＝1,667元)，合計50萬6,768元(計算式：
    1,667元×304＝50萬6,768元）之違約金，即屬有據。
  ⒋關於無權占有之不當得利部分：
  ⑴按無法律上之原因而受利益，致他人受損害者，應返還其利
    益。雖有法律上之原因，而其後已不存在者，亦同。民法第
    179條定有明文。又租賃關係消滅後，承租人繼續占用租賃
    標的物，可能獲得相當於租金之利益，出租人因而受有不能
    使用收益之損害，顯亦侵害出租人之權利，此亦為社會通常
    之觀念，而無權占有他人房地者，亦可能獲得相當於租金之
    利益。故被告於系爭租約於110年7月31日終止後，仍繼續無
    權占用系爭房屋，致原告受有無法使用收益系爭房屋之損害
    ，足使被告獲有相當於租金之利益。
　⑵惟依同一事實，於同一當事人間具備二個以上之法律要件，
    成立有同一目的之二個以上之請求權狀態，即學說所謂請求
    權併存或競合，如權利人行使其中一請求權已達目的，則其
    他請求權應不得再為行使。因此，若租約約定承租人於租賃
    期滿或終止租約後，承租人不交還房屋，自租賃期滿或終止
    租約之翌日起，應支付違約金，則出租人因承租人不履行返
    還租賃物所得請求不履行債務之損害，應以該約定之違約金
    為限。倘該約定之違約金已經受償，出租人因承租人債務不
    履行之損害賠償請求權已獲滿足，不得再依不當得利之規定
    ，請求賠償相當於租金之損害（最高法院95年度台上字第22
    44號判決意旨參照）。是以，被告自系爭租約於110年7月31
    日終止後，仍繼續占有系爭房屋，雖無法律上之原因受有利
    益，惟原告自110年8月1日起至返還系爭房屋之日止因此所
    受之損害，已可由前述之違約金填補，則依上開說明，原告
    即不得再依不當得利之法則請求被告給付同一時期相當於租
    金之不當得利，以避免重複受償獲利。是原告此部分主張，
    自非可採。 
  ⒌次按押租金之主要目的在於擔保承租人履行租賃債務，故租
    賃關係消滅後，承租人如有欠租或其他債務不履行時，其所
    交付之押租金，發生當然抵充之效力（最高法院87年度台上
    字第1631號判決意旨可參）。查被告至110年6月30日止尚積
    欠租金11萬5,612元，則原告請求被告遷讓返還系爭房屋，
    及依系爭租約之約定，請求被告給付積欠之租金11萬5,612
    元、違約金50萬6,768元，經以上開押租金10萬元及被告代
    墊之系爭房屋消防費用8萬2,510元（見本院卷第119頁）為
    抵充，並扣除被告於起訴後再給付之16萬元（見本院卷第84
    頁）後，原告尚得請求被告給付27萬9,870元(計算式：11萬
    5,612元+50萬6,768元-10萬元-8萬2,510元-16萬元＝27萬9,8
    70元），是原告請求被告給付上開金額，應為可取，至逾此
    部分之請求，則屬無據。
　⒍末按給付有確定期限者，債務人自期限屆滿時起，負遲延責
    任。給付無確定期限者，債務人於債權人得請求給付時，經
    其催告而未為給付，自受催告時起，負遲延責任。其經債權
    人起訴而送達訴狀，或依督促程序送達支付命令，或為其他
    相類之行為者，與催告有同一之效力；遲延之債務，以支付
    金錢為標的者，債權人得請求依法定利率計算之遲延利息；
    法定週年利率為5％，民法第229條第1項、第2項、第233條第
    1 項前段、第203條分別定有明文。本件原告就上開給付部
    分併請求自民事變更訴之聲明狀繕本送達被告翌日起算之遲
    延利息，而上開變更訴之聲明狀係於110年6月23日生合法送
    達之效力（見本院卷第101頁），則揆諸前揭說明，原告併
    予請求自110年6月24日起至清償日止，按年息5％計算之利息
    ，當屬有據。
四、綜上所述，原告依民法第767條第1項前段、中段規定及系爭
    租賃契約第3條、第11條第3項之法律關係，請求被告將系爭
    房屋騰空遷讓返還予原告；並給付被告27萬9,870元，及自1
    11年6月24日起至清償日止，按年息5％計算之利息；並自111
    年6月1日起至遷讓日止，按日給付原告1,667元，為有理由
    ，應予准許。逾此部分之請求，則無理由，應予駁回。
五、兩造均陳明願供擔保請准宣告假執行及免為假執行，就原告
    勝訴部分，核無不合，爰分別酌定相當擔保金額准許之。至
    原告敗訴部分，其假執行之聲請即失所附麗，爰併駁回之。
六、本件事證已臻明確，兩造其餘之攻擊防禦方法及所提出之證
    據資料，經本院斟酌後，認均不足以影響本判決之結果，爰
    不一一論列，併此敘明。
七、按以一訴附帶請求其孳息、損害賠償、違約金或費用者，不
    併算其價額，民事訴訟法第77之2條第2項定有明文。本件原
    告敗訴部分為附帶請求，依上開規定本不併算價額而徵裁判
    費，是關於訴訟費用負擔部分，爰依民事訴訟法第79條規定
    ，仍命被告負擔，併此敘明。
八、訴訟費用負擔之依據：民事訴訟法第79條。　
中    華    民    國   111    年     8    月     2    日
                  民事第一庭  法  官  吳佳薇
以上正本係照原本作成。
如對本判決上訴，須於判決送達後20日內向本院提出上訴狀。如
委任律師提起上訴者，應一併繳納上訴審裁判費。
中　　華　　民　　國　　111 　年　　 8　　月　　 2　　日
                              書記官　陳弘毅